【裁判字號】    90,台上,472
【裁判日期】    900208
【裁判案由】    貪污
【裁判全文】
最高法院刑事判決                                  九十年度台上字第四七二號
    上  訴  人  甲○○
右上訴人因貪污案件，不服台灣高等法院台中分院中華民國八十九年八月十五日第二
審判決（八十八年度上訴字第九○五號，起訴案號：台灣台中地方法院檢察署八十七
年度偵字第二○二三六、二○二三七、二○二三八、二○二三九、二四四一二號），
提起上訴，本院判決如左：
    主  文
原判決關於甲○○部分撤銷，發回台灣高等法院台中分院。
    理  由
本件原判決認定上訴人甲○○係台中市警察局第三分局勤工派出所警員，負責查緝犯
罪等業務。於民國八十七年四月二十二日晚間，該勤工派出所巡官張文義帶領員警，
在台中市○○路○段七三號之一前執行臨檢勤務時，於陳耀銘、林裕能所共乘之小客
車前座，查獲重二點六公克之海洛因乙包。張文義即通知該派出所專案承辦人即上訴
人及鄭誌銘，將陳耀銘、林裕能帶回偵訊。回該派出所後，上訴人即以隔離偵訊為由
，將陳耀銘帶至二樓員警勤務宿舍，製作筆錄及採集尿液檢體。斯時，陳耀銘因煙毒
等案假釋中，唯恐被撤銷假釋，乃基於行賄之意思（陳耀銘行賄部分，由第一審法院
通緝中），以新台幣（下同）二十萬元之代價，要求上訴人為其脫罪。上訴人因此心
動，遂起意收賄為陳耀銘脫罪。旋採集尿液檢體時，便以自己之尿液加上自來水後，
偽充陳耀銘之尿液送驗。其後在製作陳耀銘之筆錄時，明知上開海洛因係在汽車前座
查獲，竟應陳耀銘之要求，在警訊筆錄為不實之登載，記載該毒品係在汽車後座查獲
，以利陳耀銘日後脫罪。同月二十四日晚上陳耀銘赴該派出所向上訴人領回小客車時
，依約在車內交付現金十萬元予上訴人。同月二十九日陳耀銘復在台中縣大里市○○
路住處，交付現金十萬元予上訴人。嗣後，陳耀銘之尿液經檢驗結果，果然呈現陰性
反應等情。因而撤銷第一審關於上訴人部分之判決，依牽連犯關係，改判仍論處上訴
人依據法令從事公務之人員，對於違背職務之行為，收受賄賂罪刑，固非無見。
惟查：(一)事實審法院本於調查所得之資料，以自由心證認為證言一部為真實者，固得
採取或捨棄其一部，以為裁判之根據，但其所以採取或捨棄一部之心證理由，應詳為
闡述，方足以昭折服。原判決固採取陳耀銘於調查站所供證上訴人同意伊行賄之要求
，乃以其尿液加上自來水後，代替伊尿液送驗，並先後二次各收受伊所交付賄款各十
萬元等情，作為上訴人為本件犯行之憑據（見原判決理由二）。然陳耀銘於調查站最
初訊問時，係證稱：伊不曾以不正當方式，行賄員警更換伊尿液，上訴人並未更換伊
尿液等情（見偵字第二○二三九號卷第四一頁、四二頁正面）。互核以觀，足見陳耀
銘於調查站之供證齟齬不一。乃原審並未詳實說明如何取捨陳耀銘前後不一供述之理
由，即遽為前揭認定，難謂無理由不備之違誤。(二)因身分或其他特定關係成立之罪，
其共同實施或教唆幫助者，仍以共犯論，刑法第三十一條第一項定有明文。又刑法第
二百十三條之公務員登載不實罪，為身分犯，犯罪主體固為公務員，然無公務員身分
者，若有刑法第三十一條第一項規定之情形，則仍有其適用。本件依原判決之記載，
上訴人在製作陳耀銘之筆錄時，明知上開海洛因係在汽車前座查獲，竟應陳耀銘之要
求，在警訊筆錄為不實之登載，記載該毒品係在汽車後座查獲，以利陳耀銘日後脫罪
，因認上訴人此部分行為成立公務員登載不實罪。但上訴人既係應陳耀銘之要求，而
為此項行為，則上訴人與陳耀銘就斯項行為，如何不能成立共犯，原判決未予以闡述
，要屬理由不備。又原判決既就上訴人前揭行為論以刑法第二百十三條之公務員登載
不實罪，惟理由五則引用刑法第二百十四條為論斷法條，亦有未洽。(三)依原判決之載
述，上訴人奉命將被查獲涉嫌持有海洛因之陳耀銘帶回派出所偵訊，於採集陳耀銘之
尿液檢體時，以自己之尿液加上自來水後，代替陳耀銘之尿液送驗。則上訴人此項行
為，如何不能構成刑法第一百六十五條之湮滅證據罪，原判決未詳予論述，亦有理由
不備之違誤。以上或為上訴意旨所指摘，或為本院得依職權調查之事項。上訴人上訴
意旨指摘原判決關於上訴人部分不當，非無理由，應認有發回更審之原因。
據上論結，應依刑事訴訟法第三百九十七條、第四百零一條，判決如主文。
中      華      民      國     九十     年      二      月      八      日
                              最高法院刑事第七庭
                                  審判長法官  吳  雄  銘
                                        法官  池  啟  明
                                        法官  石  木  欽
                                        法官  郭  毓  洲
                                        法官  吳  三  龍
      右正本證明與原本無異
                                              書  記  官
中      華      民      國     九十     年      二      月     十三     日


司法院資訊處製作；財團法人民間司法改革基金會備份。
